臺灣高等法院臺南分院民事判決　　96年度重上字第7號
上　訴　人　甲○○
　　　　　　乙○○
　　　　　　丙○○
共　　　同
訴訟代理人　鄭世賢　律師
被 上 訴人　台南縣新營市公所
法定代理人　丁○○
訴訟代理人　楊偉聖　律師
上列當事人間請求確認優先承買權不存在事件，上訴人對於中華
民國九十五年十二月十二日臺灣臺南地方法院第一審判決（九十
五年度重訴字第一三四號）提起上訴，本院於九十六年四月三日
言詞辯論終結，判決如下：
      主      文
原判決廢棄。
確認被上訴人就坐落台南縣新營市鎮四二九號、四二九之一
號土地，權利範圍全部，優先承買權不存在。
第一、二審訴訟費用，均由被上訴人負擔。
      事      實
甲、上訴人方面：
一、聲明：(一)原判決廢棄。(二)確認被上訴人就坐落台南縣新營市鎮四二九、四二九之一號土地二筆（下稱系爭土地），
    權利範圍全部，優先承買權不存在。
二、陳述：除與原判決記載相同者，茲引用之外，補稱：
  (一)系爭土地之租賃關係，分為三階段：
    (1)第一階段：自九十一年十二月一日至九十四年十一月三十
      日，乃九十四年九月九日查封前已存在者。
    (2)第二階段：自九十四年十二月一日至九十五年一月三日。
      此係系爭土地遭查封後，因債務人對系爭土地已漠不關心
      ，難認有默示同意繼續出租之意思，此期間就系爭土地應
      無民法第四百五十一條默示更新不定期繼續租約之效果。
    (3)第三階段：自九十五年一月四日至五月三十一日之租約（
      以下稱系爭新租約），依最高法院七十一年度台上字第三
      六三六號判決意旨，系爭出租行為，有礙執行效果，對拍
      定人不生效力，又依同院七十一年度台上字第五Ｏ四八號
      判決意旨，此項出租行為，不能以執行法院未依聲請排除
      ，即謂第三人有礙執行效果之行為之合法。系爭債務人與
      被上訴人簽訂之新租約對上訴人不生效力。
  (二)本件債務人與被上訴人間之租約，原係九十四年十一月三十
    日屆滿，其等再於九十五年一月四日成立新租約，既未通知
    執行法院，執行債權人或拍定人無由知悉，執行債權人亦無
    法向執行法院聲請排除該租賃契約。但如上引最高法院見解
    ，該契約對拍定人不生效力。
三、證據：援用第一審所提證據。
乙、被上訴人方面：
一、聲明：上訴駁回。
二、陳述：除與原判決記載相同者，茲引用之外，補陳：
  (一)系爭土地查封時已載明被上訴人對之有租賃權，有查封筆錄
    可按，拍定後不點交，亦載明於拍賣公告，此事實為上訴人
    應買時所明知，上訴人參與應買而拍定，不論依拍定價額或
    被上訴人優先購買價額，執行債權均得以完全受償，不因系
    爭土地有無租賃權存在而異其效果，足見被上訴人對系爭土
    地租賃權存在之事實，對執行效果並無妨礙。
  (二)系爭土地在查封時有租賃權存在，經鑑價結果，仍遠高於執
    行債權，該租賃權存在對執行效果難謂有礙，從而被上訴人
    之租賃權在執行程序進行中，未據債權人聲請或由執行法院
    依職權除去，可證明租賃權存在，對執行效果無妨礙。縱認
    無效依強制執行法第五十一條第二項規定，亦屬相對無效，
    僅對債權人不生效力，債務人與第三人間並非無效。
  (三)就系爭土地之租約，形式外觀上固有數件契約，且自九十四
    年十二月一續訂新約六個月，惟依第一份租約（八十八年十
    二月訂立）第五條但書之約定，如有實際需要延長租約時，
    雙方另行書面協議訂約延長，九十五年一月之新約第六條亦
    有相同之約定，契約租期係緊接連續，足認被上訴人係以同
    一租賃目的締約，其後之二件租約，均係八十八年第一份租
    約之展延，不能認係各別獨立之租約。
三、證據：援用第一審所提證據。
丙、本院依職權調閱臺灣臺南地方法院九十四年度執字第三四四
    Ｏ四號債權人日盛國際商業銀行股份有限公司（下稱日盛銀
    行）與債務人張筱翠、王振林間給付借款強制執行事件案卷
    二宗。
      理      由
一、上訴人主張：系爭土地為訴外人張筱翠所有，張筱翠於九十
    一年十二月出租於被上訴人，租期三年，因張筱翠積欠訴外
    人日盛銀行借款未清償，系爭土地經日盛銀行聲請原審法院
    以九十四年度執字第三四四Ｏ四號執行事件聲請執行，原審
    法院於九十四年九月九日查封系爭土地，九十五年一月間租
    期屆滿，訴外人張筱翠再與被上訴人就系爭土地另訂新租約
    （以下稱系爭新租約），租期自九十五年一月四日至同年五
    月三十一日止，伊於九十五年三月二日參與原審法院民事執
    行處就系爭土地之拍賣並得標，被上訴人與張筱翠間之系爭
    新租約，係系爭土地被查封後所訂立，依強制執行法第五十
    一條第二項規定，對債權人及拍定人均無效，因被上訴人向
    原審法院表示願優先承買系爭土地，執行法院已准其優先承
    買，損害伊拍定人之權利，兩造間就被上訴人對系爭土地有
    無出租人之優先承買權，發生爭執，爰提起本件訴訟，求為
    判決確認被上訴人就系爭二筆土地之優先承買權不存在等語
    。
二、被上訴人則以：被上訴人自八十八年十二月間，即因興建臨
    時寄骨所之需，向訴外人張筱翠承租系爭土地，租期三年，
    期滿後再續約三年，九十四年十二月租期再度屆滿，雙方再
    於九十五年一月四日續訂系爭新租約，前後三件租約目的持
    續，伊就系爭土地之租賃權，未經執行法院除去，伊係承租
    人，自得主張優先承買系爭土地等語，資為抗辯。
三、上訴人主張，系爭土地原係訴外人張筱翠所有，於八十八年
    十二月間出租於被上訴人作為興建臨時寄骨所，租期三年，
    於九十一年十二月間，再續約三年，張筱翠積欠借款未清償
    ，經日盛銀行聲請原審法院以九十四年度執字第三四四Ｏ四
    號執行事件查封系爭土地，原審法院於九十四年九月九日查
    封系爭土地，九十五年一月四日，張筱翠再與被上訴人就系
    爭土地另訂系爭新租約，租期自九十四年十二月一日至同年
    五月三十一日止，上訴人於九十五年三月二日，於原審法院
    民事執行處參加系爭土地之拍賣並得標，被上訴人於同年四
    月七日向原審法院執行處表示願優先承買系爭土地，原審法
    院准其聲請，上訴人就執行法院之准被上訴人優先承買已具
    狀聲明異議之事實，為被上訴人所不爭執，並經本院依職權
    調取上開執行卷宗查明，並有土地租賃契約、台南縣政府工
    務局臨時使用執照為證，堪信為真實。
四、茲上訴人主張，系爭新租約係系爭土地遭法院查封後始成立
    ，依強制執行法第一百十三條準用同法第五十一條第二項規
    定，系爭新租約對其不生效力，則張筱翠與被上訴人間就系
    爭土地即無租賃關係存在，被上訴人不得依土地法第一Ｏ四
    條規定主張優先購買權等語，被上訴人則否認其主張，並以
    前揭情詞置辯，是本件應審究者，乃：被上訴人與張筱翠間
    就系爭土地所訂之系爭新租約，是否對上訴人生效？經查：
  (一)按債務人就查封物所為移轉、設定負擔或其他有礙執行效果
    之行為，依強制執行法第五十一條第二項規定，對於債權人
    不生效力。茲所謂債權人，應指該強制執行事件中，聲請強
    制執行之債權人、已參與分配之債權人及拍定人而言（最高
    法院八十五年度台抗字第五三四號裁定）。又強制執行法第
    五十一條第二項所謂「其他有礙執行效果之行為，對債權人
    不生效力」，所謂其他有礙執行效果之行為，係指處分行為
    以外，其他足以影響查封效力之行為，例如將查封物出租、
    出借等是。（最高法院七十一年度台上字第三六三六號判決
    ）。查：
    (1)被上訴人與訴外人張筱翠間，就系爭土地成立之系爭新租
      約，係於系爭土地於九十四年九月九日被原審法院查封登
      記後始之成立，已見前述。依上開說明，張筱翠之系爭土
      地之出租行為，對於拍定人即上訴人即不生效力。亦即上
      訴人得主張，被上訴人對其所競標買得之系爭土地之租賃
      權對其無效。
    (2)又強制執行法第五十一條第三項，固規定執行法院得依聲
      請排除第三人有礙執行效果之行為，但不能以執行法院未
      依聲請排除之，即謂第三人有礙執行效果之行為之合法（
      最高法院七十一年度台上字第五Ｏ四八號判決）。查系爭
      新契約既係於查封後所為，為債權人日盛銀行所不知，因
      而日盛銀行未聲請法院除去，執行法院亦未依職權加以除
      去，但依上說明，亦不使系爭租約對上訴人合法有效。
    (3)又如上所述，就系爭土地被上訴人與張筱翠間所訂立之系
      爭八十八年、九十一年、九十四年三件租約，均屬訂有期
      限之租約，其目的係建立鐵骨造臨時寄骨所（未保存登記
      ），目的乃在被上訴人於其臨近土地所建納骨塔完成前，
      供市民暫時寄放祖先遺骨之用，契約目的乃短期，只因其
      納骨塔之興建未能如期完工，始一再續租，且第三次續租
      僅約定租期六個月，更可見其承租目的係短期，非如一般
      基地租用以長期為契約之目的，為保障承租人對基地上建
      物之價值，乃有本條項優先承買權之設立，是依立法精神
      觀之，被上訴人之承租系爭土地，其目的係供暫時性臨時
      設施之用，就債權人而言，因系爭契約定有短期期間，且
      建物係臨時性，且約定有自動拆除條款，契約當事人又係
      市公所，不致於惡意毀約，故未就系爭定期契約於查封初
      期即聲請執行法院以妨害其抵押權為由除去其租賃權，此
      項債權人對短期定期租賃之信賴，應受保護，是被上訴人
      抗辯，其對系爭土地之租賃權，自八十八年十二月起連續
      至九十五年五月三十一日，契約有繼續性云云，即無可採
      。
  (二)次按「基地出賣時，地上權人、典權人或承租人有依同樣條
    件優先購買之權。」，土地法第一Ｏ四條第一項前段定有明
    文。又本條項前段規定，係指房屋與基地分屬不同之人所有
    ，房屋所有人對於土地並有地上權、典權或租賃關係存在之
    情形而言，最高法院著有六十九年度台上字第九四五號判例
    可資參照。是以基地承租人身分，主張優先承買權者，必以
    與基地所有權人有租賃關係，且在該基地上建有房屋者為限
    ，始得就房屋之基地主張有優先承買權。本件被上訴人對系
    爭土地之租賃關係，既不得對抗上訴人，則被上訴人主張依
    本條項規定，其對系爭土地有優先承買權，即非有據。
五、從而，上訴人請求確認被上訴人就系爭土地所有權全部之優
    先承買權不存在，為有理由，應予准許。原審為上訴人敗訴
    判決，尚有未洽。上訴意旨指摘原判決不當，求予廢棄改判
    ，為有理由。爰由本院予以廢棄改判，如主文第二項所示。
    本件待證事實已臻明確，兩造其餘攻擊防禦方法及舉證，核
    與本件判決結果不生影響，爰不一一詳為論述，附此敘明。
六、結論：本件上訴為有理由，依民事訴訟法第四五Ｏ條、第七
    十八條，判決如主文。
中　　華　　民　　國　　96　　年　　4 　　月　　17　　日
                  民事第二庭    審判長法　官  丁振昌
                                      法　官　李素靖
                                      法　官　吳上康
上為正本係照原本作成。
如對本判決上訴，須於判決送達後20日內向本院提出上訴狀，未
表明上訴理由者，應於上訴後20日內，向本院提出理由書（須附
繕本）。依法須繳納裁判費並應委任律師為訴訟代理人，始得上
訴。
中　　華　　民　　國　　96　　年　　4 　　月　　19　　日
                                      書記官  易慧玲
【附記】
民事訴訟法第466條之1：
(1)對於第二審判決上訴，上訴人應委任律師為訴訟代理人。但上
  訴人或其法定代理人具有律師資格者，不在此限。
(2)上訴人之配偶、三親等內之血親、二親等內之姻親，或上訴人
  為法人、中央或地方機關時，其所屬專任人員具有律師資格並
  經法院認為適當者，亦得為第三審訴訟代理人。
民事訴訟法第466條之2：
上訴人無資力委任訴訟代理人者，得依訴訟救助之規定，聲請第
三審法院為之選任律師為其訴訟代理人。
